【裁判字號】    98,易,3183
【裁判日期】    990517
【裁判案由】    重利
【裁判全文】
臺灣板橋地方法院刑事判決              98年度易字第3183號
公  訴  人  臺灣板橋地方法院檢察署檢察官
被      告  丙○○
            乙○○
上列被告因重利案件，經檢察官提起公訴（98年度偵字第28775
號），本院判決如下：
    主  文
丙○○、乙○○，均無罪。
    理  由
壹、公訴意旨略以：被告丙○○、乙○○共同基於重利之犯意聯
    絡，趁甲○○急迫之機會，於民國97年10月26日，由丙○○
    出面，在台北市中山區○○○路○ 段121 巷30號（下稱煙花
    餐廳），借予甲○○新台幣（下同）30萬元，並約定利息每
    10日為45,000元（即月息高達百分之45）之顯高於民法規定
    之利率，復扣除第1 旬之利息45,000元，實際僅交付甲○○
    255,000 元，而取得與原本顯不相當之重利，並責令甲○○
    開立臺北富邦銀行天母分行（下稱富邦銀行）之支票2 紙（
    面額各8 萬元、22萬元），另因甲○○有多次延遲繳交利息
    情況，乙○○遂受丙○○所託，持甲○○開立面額22萬元之
    支票（起訴書記載22萬元之支票有誤，應係甲○○第二次借
    款所開立另紙28萬支票，詳後述）於同年11月11日下午，前
    往煙花餐廳，向甲○○收取金額不詳之利息1 次，嗣甲○○
    不堪利息負荷，報警處理，始查悉前情，因認被告2 人涉犯
    刑法第344 條之重利罪嫌。
壹、有關證據能力之說明：
一、被告丙○○、乙○○對於檢察官所提以下證據，除否認被告
    丙○○於98年5 月8 日警詢關於丙○○借款30萬元予甲○○
    有先扣取利息4 萬5 千元之陳述（偵卷第10頁），及證人甲○○於警詢或偵訊所為證述之證據能力外（詳下述），其餘
    部分均同意作為證據（本院卷第147 頁）。本院審認其餘證
    據之取得過程並無瑕疵，與待證事實具有關連性、證明力非
    明顯過低等情，均認為適當，可以作為本案之證據，依刑事
    訴訟法第159 條之5 第1 項之規定，認具有證據能力。
二、被告丙○○於上開警詢所為供述之證據能力：
(一)本件勘驗被告丙○○98年5 月8 日警詢錄音帶（僅就上開警
    詢筆錄記載「利息為15分利」部份勘驗），勘驗內容如下（
    本院卷第50頁，下列詢問人係警員廖鵬程、受詢問人係丙○○）：
  問：你是否有與許盛涵、乙○○在當場將檢舉人原要借款之新
      台幣30萬元，聲稱需先扣掉10天利息4 萬5 千元整，剩餘
      實際交付給被害人25萬5 千元？
  答：當天是我個人前往，許盛涵、乙○○沒有跟我去，而確實
      有借款新台幣30萬元給甲○○，也有先扣10 天的利息，
      但多少錢我不確定，這個我忘記了。
  問：你與許盛涵、乙○○向檢舉人收取10天一期利息4萬5千元
      ，為幾分利息？是如何計算？
  答：不記得怎麼算，不記得是否一期扣4萬5千元。
  問：借款30萬，10天一期4萬5千元算幾分利？
  答：30分利。
  問：你怎麼算？
  答：（警察與丙○○在討論利率為何...）算15分利。
  問：如何計算為幾分利？
  答：有時候客人開價、有時候我自己講價，沒有固定計算方式
      。譬如說借30萬，利息1 萬或2 萬，客人可以接受就好，
      只要協議好就可以了。
(二)上開勘驗過程錄音品質尚清晰，錄音內容由警員採一問一答
    之打字筆錄方式製作，製作筆錄過程平和，未見警員對被告
    丙○○有何不正刑求方式。
(三)本件勘驗上開警詢錄音內容，警員係以假設語氣詢問被告丙○○如果「借款30萬，10天一期4 萬5 千元算幾分利？」，
    丙○○起先回應「30分利」，嗣與警察討論後改稱「15分利
    」，最後告訴警員計算利息的方式，並無固定計算方式，譬
    如說借30萬，利息1 萬或2 萬，客人可以接受就好等語。是
    上開被告丙○○警詢筆錄記載「利息為15分利」部份，僅係
    警員與丙○○討論利息計算之方式，被告丙○○並未自白有
    借款甲○○30萬，並收取10天一期4萬5千元利息之情事甚明
    。
三、證人甲○○於偵查中，向檢察官所為陳述之證據能力：
(一)按被告以外之人於偵查中向檢察官所為之陳述，除顯有不可
    信之情況者外，得為證據，刑事訴訟法第159 條之1 第2 項
    定有明文。
(二)查證人甲○○於98年6 月12日、同年8 月5 日偵查中，係向
    檢察官說明本件曾向被告丙○○借款30萬，並開立2 張支票
    ，及被告乙○○有持票向證人收款之情形；此部分為被告2
    人所肯認，且證人陳述過程均經全程錄影，未見違法取供及
    外力干擾情事，就偵查筆錄製作之原因、過程及其功能等加
    以觀察其信用性（最高法院96年臺上字第3070號判決參照）
    ，並無顯不可信之情況。是上開證人於偵查中向檢察官所為
    之陳述，均認有證據能力（惟其證明力如何，另詳後述）。
四、證人甲○○於警詢所為陳述之證據能力：
(一)按「被告以外之人於審判外之言詞或書面陳述，除法律有規
    定者外，不得做為證據」，刑事訴訟法第159 條定有明文。
    本件證人甲○○於審判中經傳喚及拘提，均未到場。惟證人
    甲○○於97年11月14日、同年12月4 日警詢證稱其向丙○○
    借款30萬元，並簽發支票2 紙（面額各8 萬元、22萬元），
    其中22萬元之支票並未兌現；另稱被告丙○○、乙○○與許
    盛涵，於97年11月11日下午14時許，在其台北市○○○路開
    設之餐廳內，有向其催討債務云云；核與證人甲○○於上開
    98年6 月12日、同年8 月5 日偵查中所言，大相逕庭；且證
    人警詢證稱上開22萬元之支票並未兌現一節，亦與卷證向銀
    行函詢資料不符（詳後述）；是證人甲○○於上開警詢所言
    ，均難認具有可信之特別情況，應無證據能力。惟依刑事訴
    訟法第159 條第1 項規定所禁止作為證據者，僅係禁止作為
    認定犯罪事實之積極證據，至於作為證明其他證據證明力之
    彈劾證據，屬自由證明範圍，要非為法所禁止。是證人甲○○於上開警詢中所為之陳述，仍得供作本院審理時作為證詞
    之彈劾證據，不受刑事訴訟法第159 條第1 項之限制，附此
    敘明。
參、按犯罪事實應依證據認定之，無證據不得認定犯罪事實；不
    能證明被告犯罪者，應諭知無罪之判決，刑事訴訟法第154
    條第2 項、第301 條第1 項分別定有明文。又刑事訴訟法第
    161 條第1 項明定：檢察官就被告犯罪事實，應負舉證責任
    ，並指出證明之方法。依此，檢察官對於起訴之犯罪事實，
    應負提出證據及說服之實質舉證責任。倘其所提出之證據，
    不足為被告有罪之積極證明，或其指出證明之方法，無從說
    服法院形成被告有罪之心證，基於無罪推定之原則，自應為
    被告無罪判決之諭知（最高法院92年台上字第128 號判例意
    旨參照）。
肆、起訴意旨認被告丙○○、乙○○涉犯上開重利罪嫌，係以被
    告丙○○、乙○○於警詢及偵訊之供述、證人甲○○於警詢
    及偵訊之證述、上開富邦銀行面額各為8 萬元、22萬元之支
    票及存根聯各2 紙為其論據。
伍、被告之辯稱：
一、被告丙○○部分：
    訊據被告丙○○坦承有於上開時、地借款30萬元予甲○○，
    並收受甲○○上開8 萬元及22萬元之2 張支票作為擔保，並
    委託乙○○於97年11月11日向甲○○收款之事實；惟否認有
    何重利行為，並於本院審理中辯稱：甲○○第一次向我借30
    萬元，開了8 萬元及22萬元2 張支票作為擔保，第1 張8 萬
    元支票於97年10月31日到期，第2 張22萬的支票於97年11月
    5 日到期，2 張支票都有兌現，第2 張支票於11月5 日兌現
    後，甲○○於11月5 日第二次向我借28萬元，另外提供1 張
    富邦銀行28萬的支票作為擔保，另張支票應於97年11月10日
    兌現，但甲○○跳票，我才請乙○○拿這張28萬的支票，去
    向甲○○收款，利息我不記得如何約定，第一次他借30萬元
    ，我有給他29萬多元，甲○○在偵查中說我只給他25萬元是
    亂說的，又我的警詢筆錄記載我說利息15分是不對的，是警
    察問我10天的利息收4 萬5 千元，利息如何計算，我才回答
    利息是15 分 利，我當時約定借款利息是每借10萬元，月息
    2 千元等語。
二、被告乙○○部分：
    訊據被告丙○○坦承有於上開時、地，持丙○○交付之支票
    1 紙，向甲○○收款之事實；惟否認有何重利行為，並於本
    院審理中辯稱：我只是去幫忙丙○○收取票款，丙○○與甲○○如何約定利息，我並不清楚等語。
陸、本院得心證之理由：
一、本件甲○○於97年10月26日，在煙花餐廳內，向被告丙○○
    借款30萬元，甲○○並開立上開富邦銀行之支票2 紙（面額
    8 萬元、22萬元）作為擔保，且該2 紙支票，經被告丙○○
    存入彰化商業銀行岡山分行（下稱彰化銀行）取款，均已兌
    現等情，為被告丙○○於本院審理中所自承，復有彰化銀行
    98年1 月17日彰岡字第0980177 號函（附送交易明細資料）
    及富邦銀行98年08月20日北富銀天母字第98081858號函（包
    括上開面額8 萬元、22萬元之支票影本2 紙）各1 份在卷可
    稽（偵卷第73至94、126 至130 頁）。惟本件首應審究者厥
    為：甲○○向丙○○借款30萬元本金時，其利息究竟如何計
    算？
二、證人甲○○於97年11月14日警詢證稱：我於97年10月26日因
    個人資金周轉問題，與一位自稱馬先生之男子（即被告丙○○），在煙花餐廳內相約見面洽談後，向其借款30萬元，他
    詢問我有無使用票據之後，要求我開立2 張支票，其中1 張
    面額8 萬元10月31日到期，而另一張22萬元11月5 日到期，
    並稱須扣除10天利息4 萬5 千元，我拿到現金24萬5 千元就
    離開，我於10月31日依約將8 萬元的支票過票支付給對方，
    對方有撥打我的手機，聲稱收到該筆款項，之後於11月5 日
    到期的22萬元支票因故未能兌現，丙○○與乙○○就撥打我
    的手機，約我於11月11日下午14時許在煙花餐廳內，2 人並
    對我大小聲，恐嚇我要連本帶利還他們35萬元云云（偵卷第
    25、26頁）；另於97年12月4 日警詢證稱：經我指認，許盛
    涵（業經檢察官為不起訴處分），也是97年11月11日陪同乙○○與丙○○在現場之人云云（偵卷第29、30頁；按許盛涵
    涉嫌重利部分，業經檢察官為不起訴處分）。惟查：
(一)本件甲○○於97年10月26日，在台北市中山區○○○路○ 段
    121 巷30號即甲○○開設之煙花餐廳內，向被告丙○○借款
    30萬元，甲○○開立上開富邦銀行之支票2 紙（面額8 萬元
    、22萬元）作為擔保，且該2 紙支票，經被告丙○○提示，
    均已兌現等情，已如前述。是證人甲○○於警詢證稱上開22
    萬元支票並未兌現一節，顯屬不實。
(二)證人甲○○於98年8 月5 日偵查中具結證稱：借給我錢的時
    候，只有丙○○在場，後來乙○○跟我收利息錢的時候，乙○○跟我說丙○○在外面停車，許盛涵我沒有看過他，許盛
    涵也沒有來過煙花餐廳云云（偵卷第118 頁）。是證人甲○○於警詢證稱許盛涵有於97年11月11日陪同乙○○與丙○○
    ，3 人共同在煙花餐廳內對甲○○催討債務一節，亦屬不實
    。
(三)另就卷附甲○○簽發另紙富邦銀行面額28萬元之支票（票載
    發票日期97年11月10日）及退票理由單（提示退票日期97年
    11月10日）各1 紙觀之，本件乙○○於97年11月11日受丙○○所託所持之支票，應係此張尚未兌現之28萬元支票（起訴
    書記載乙○○係持上開兌現之22萬元支票1 紙，應屬有誤）
    ；是證人甲○○於警詢證稱97年11月5 日其所簽發之上開22
    萬元支票尚未兌現，丙○○遂與乙○○持22萬元之支票1 紙
    ，於97年11月11日下午14時許在煙花餐廳內，向證人討債一
    節，亦難可採。
(四)證人甲○○於上開警詢固證稱：我於97年10月26日向丙○○
    借款30萬元，並先扣除10天利息，我僅拿到現金24萬5 千元
    云云；依證人所言，其與丙○○約定之利息為「月息百分之
    45 」 ，且已先扣除利息「4 萬5 千元」，另須於「10天」
    償還本金30萬元。然證人於98年6 月12日偵查中經檢察官質
    問本件利息收取方式為何，證人復具結證稱：對方跟我收利
    息20分，7 天算一次，我有給過對方利息，是給支票云云（
    偵卷第111 頁）。就證人證述有關借款時間、繳息多寡及繳
    息方式，不僅前後不一，且差距甚大。
(五)綜上，本件證人甲○○就借款金額所擔保之支票是否兌現、
    借款次數及借款利息如何約定，既有前開先後不一致之指述
    ，且滋生疑義，而有瑕疵可指，本件自難僅憑證人前後不一
    之證述，而遽為不利被告2人之認定。
四、本院審理中勘驗被告丙○○警詢筆錄（詳前述），被告丙○○於警詢過程，警員係以假設語氣詢問被告丙○○如果「借
    款30萬，10天一期4 萬5 千元算幾分利？」，丙○○經警誘
    導後，起先回稱「30分利」，嗣與警察討論後改稱「15分利
    」，最後告訴警員其與客戶約定利息，並無固定計算方式，
    譬如說借30萬，利息1 萬或2 萬，客人可以接受就好等語（
    見前揭本院勘驗筆錄）。是上開被告丙○○警詢筆錄記載「
    本件利息為15分利」部份，顯與警詢錄音內容不符，此部分
    自不得作為判斷之依據。
五、按當舖業法第11條第2 項規定，當舖業者年利率不得超過百
    分之48（即每月不得超過百分之4）。舉例而言，若質借1萬
    元，則每月最高只能收取400 元的利息；若係質借30萬元，
    則月息為1 萬2 千元。被告丙○○於本院供稱其當時與甲○○約定借款利息為每借10萬元，月息2 千元等語（見本院卷
    第54頁），核本件被告丙○○借款甲○○30萬元，折計月息
    應為6 千元，顯未超出上開當舖業法約定利率之規定，是被
    告丙○○並未向甲○○收取顯不相當之重利甚明。
柒、綜上所述，公訴人所舉事證，均無從證明被告丙○○有何重
    利犯行，並與被告乙○○就本件重利犯行，有何犯意聯絡及
    行為分擔，自無從說服本院形成被告有罪之心證。此外，復
    查無任何積極事證足認被告確有重利罪之犯行，揆諸前揭說
    明，自應為被告2人無罪之諭知，以昭審慎。
捌、據上論斷，應依刑事訴訟法第301 條第1 項前段，判決如主
    文。
本案經檢察官黃嘉妮到庭執行職務。
中    華    民    國    99    年    5     月    17    日
                  刑事第三庭  法  官  蘇揚旭
上列正本證明與原本無異。
如不服本判決，應於判決送達後10日內敘明上訴理由，向本院提
出上訴狀 (應附繕本) ，上訴於臺灣高等法院。其未敘述上訴理
由者，應於上訴期間屆滿後20日內向本院補提理由書「切勿逕送
上級法院」。
                              書記官  李郁禎
中    華    民    國    99    年    5     月    18    日

司法院資訊處製作；財團法人民間司法改革基金會備份。
